【裁判字號】    99,交聲更,17
【裁判日期】    991231
【裁判案由】    違反道路交通管理處罰條例聲明異議
【裁判全文】
臺灣士林地方法院交通事件裁定        99年度交聲更字第17號
原處分機關  臺北市交通事件裁決所
異  議  人
即受處分人  張旭文
上列異議人即受處分人因違反道路交通管理處罰條例案件，對於
原處分機關於民國99年4 月9 日所為北市裁罰字第裁22-A1A1382
90號裁決書，聲明異議，本院於民國99年7 月9 日以99年度交聲
字第669 號裁定駁回異議後，異議人不服，提起抗告，經臺灣高
等法院於民國99年9 月14日以99年度交抗字第1646號裁定撤銷發
回，本院更為裁定如下：
    主  文
異議駁回。
    理  由
一、原舉發及處分意旨略以：異議人即受處分人於民國98年12月
    6日凌晨0時40分許，在臺北市○○路與民族西路口，未領有
    職業駕駛執照而駕駛車牌號碼5C-246號營業小客車（下稱系
    爭計程車）營業，為警查獲舉發「領有普通駕駛執照駕駛營
    業汽車營業」之違規，依道路交通管理處罰條例第22條第1
    項第1款之規定，裁處異議人罰鍰新臺幣（下同）1800元。
二、異議意旨略以：系爭計程車係異議人之子張志強所有，異議
    人因自己無汽車代步，遂向張志強借用系爭計程車外出辦事
    ，舉發時並未載客，又因係夜間行車，依法必須開啟前大燈
    ，以維行車安全，而系爭計程車之車頂燈與車前大燈電路系
    統係連結在一起，無法分別使用，只要開啟系爭計程車之車
    前大燈，系爭小客車之車頂燈即跟著亮起，此與營業無涉，
    況異議人今年70多歲，體弱多病，也不可能深夜駕車營業，
    是異議人並無攬客營業行為，原處分顯有違誤應予撤銷云云
    。
三、按汽車駕駛人，領有普通駕駛執照，駕駛營業汽車營業者，
    處新臺幣1800元以上3600元以下罰鍰，並禁止其駕駛，道路
    交通管理處罰條例第22條第1 項第1 款定有明文。
四、經查：
（一）異議人固坦承於98年12月6日凌晨0時40分許，僅領有普通
      大客車駕駛執照，駕駛其子張志強所有之系爭計程車，在
      臺北市○○○路、承德路 3段交岔路口處，與蔡明文騎乘
      之車牌號碼 195-DDW號重型機車發生碰撞肇事，蔡明文因
      此死亡，肇事時系爭計程車之車頂燈係開啟等情屬實，惟
      矢口否認有何營業行為，辯稱：伊係因自己無汽車代步，
      遂向證人張志強借用系爭計程車外出辦事，舉發時並未載
      客，又因係夜間行車，依法必須開啟前大燈，以維行車安
      全，而系爭計程車之車頂燈與車前大燈電路系統係連結在
      一起，無法分別使用，只要開啟系爭計程車之車前大燈，
      系爭小客車之車頂燈即跟著亮起，此與營業無涉，況異議
      人今年70多歲，體弱多病，也不可能深夜駕車營業，是異
      議人並無攬客營業行為云云。查異議人上揭僅領有普通駕
      駛執照駕駛系爭計程車肇事等情，業據異議人坦承屬實（
      見原審卷第26頁正面至第27頁背面、第31頁正面、第44頁
      正面至第46頁正面、本院卷第14頁至第20頁、第24頁至第
      25頁參照），核與證人即承辦員警林俊盈到庭結證（本院
      卷第20至第24頁參照）、證人即異議人之子張志強警詢時
      供述（原審卷第29頁正面至背面參照）大致相符，並有道
      路交通事故調查報告表（一）、（二）、道路交通事故現
      場圖、道路交通事故補充資料表、交通事故談話紀錄表、
      臺北市車輛行車事故鑑定委員會意見書、異議人之普通大
      客車駕駛執照影本、證人張志強之系爭計程車行車執照影
      本及保險證影本各1 份、肇事現場及車損照片10張在卷可
      稽，由上開開肇事現場及車損照片顯可見系爭計程車在肇
      事時確有開亮有「全TAXI國」字樣之車頂燈，是足認異議
      人有於上揭時、地未領有職業駕駛執照駕駛車頂燈亮起之
      系爭計程車肇事之事實。
（二）異議人雖以前詞置辯，惟按道路交通管理處罰條例第22條
      第1項第1款所謂之「駕駛營業汽車營業」，主要之載客行
      為固不待言，即為載客所附隨之準備工作如攬客行為，亦
      屬之，而系爭計程車既有開亮有「全TAXI國」字樣之車頂
      燈，依一般社會經驗，此係駕駛人對外表示空車可以載客
      之意，是雖異議人受舉發時系爭計程車上並無乘客，惟異
      議人所為客觀上已構成招攬客人之營業外觀。異議人復於
      本院審理時供稱：伊曾以駕駛營業小客車為業，而系爭計
      程車原來係伊駕駛營業之用，惟因伊年紀超過65歲後不能
      以此為業，遂過戶系爭計程車予伊子即證人張志強，而證
      人張志強雖已有一輛自用小客車且有職業駕照，但過戶前
      並未曾駕駛營業小客車為業，伊擔心工作不好找，仍過戶
      系爭計程車予證人張志強，使證人張志強有時可用以營業
      ，又伊借用系爭計程車時，確曾因夜間車頂燈亮起，路上
      有人向伊招車，但伊就不載等語（本院卷第17頁至19頁、
      第24至25頁參照）。另查證人即承辦員警林俊盈亦證稱：
      一般營業小客車的車頭燈跟車頂的計程車招示燈的開關不
      是同一個開關等語明確（本院卷第22頁參照）。又異議人
      曾因多次駕駛系爭計程車營業，查獲時雖未載客，亦遭監
      理機關以違反道路交通管理處罰條例第22條第1 項第1 款
      裁罰在案，並迭遭本院、臺灣高等法院均駁回其異議，此
      有臺灣高等法院被告前案紀錄表、本院98年度交聲字第36
      5 號、第876 號、第87 7號裁定書，臺灣高等法院98年度
      交抗字第1641號、98年度交抗字第2346號、98年度交抗字
      第2356號裁定書等在卷可查，是異議人應知悉僅駕車攬客
      亦屬營業行為，且應了解依一般社會經驗，營業小客車車
      頂燈亮起客觀上已構成招攬客人之營業外觀等情，復衡諸
      常理，證人即異議人之子張志強既有兩部車，即不認異議
      人所稱系爭計程車之車頂燈與車前大燈電路系統係連結在
      一起，開啟車前大燈時車頂燈即跟著亮一情非偽，異議人
      竟捨前開自用小客車不借，卻反故意借用夜間車頂燈亮起
      構成營業外觀且有被舉發風險之系爭計程車，有違常情，
      況依一般經驗，一般營業小客車的車前大燈應與車頂燈可
      分開使用，是其所辯顯有可疑，異議人主觀上應具營業意
      思。
（三）查異議人於原審審理時雖供稱：伊當天（係肇事前1 日之
      誤）晚上6 、7 點，從東陽街家裡出去辦事情，要去士林
      捷運站附近，送衣服給朋友，後來車子快到士林捷運站約
      晚上8 點多時出毛病，溫度過高，伊就為車子加水，之後
      等了約2 、30分鐘，再將車子開往三重忠孝橋，開到過圳
      街要找保養廠，但伊到保養廠時已經晚上8 點多，保養廠
      已經關門，伊就開車回來，沿途為了要加水，走走停停，
      回程就在民族西路與承德路口處發生車禍云云（原審卷第
      44頁背面至45頁背面）。至本院審理時則稱：伊下忠孝橋
      後可能過10分鐘左後到位於三重過圳街的保養廠，雖然從
      忠孝橋往民權西路、承德路口開車僅約15至20幾分鐘，但
      因返回時則車子要加水，一停要40分鐘云云（本院卷第20
      頁）。為異議人前於上開交通事故案件之警詢時即已供承
      ：「因車輛5C-246號於車廠修理好，我要將車輛開回家中
      」（原審卷27頁正面參照），另於員警於案發現場查訪之
      交通事故談話中則亦為與前開警詢一致之陳述稱：「我22
      時30分左右到三重市○○街維修廠，向不知名李先生取車
      ，駕車欲回家」等語，有交通事故談話紀錄表1 紙可按（
      原審卷31頁正面參照），此核與證人林俊盈於本院調查時
      證述異議人當時係表示伊於10時30分已去修車廠取完車要
      回家等語相符（本院卷第21頁參照），且由異議人於本件
      交通事故案發當時顯係記憶猶新、未受污染，亦較無事後
      飾詞圖卸之虞，自較本院審理時所述為可信，由是堪認本
      件異議人異議人前已於前（5 ）日晚上10時30分即由臺北
      縣三重市○○街之某修車廠處取得已修好之系爭計程車，
      並無異議人所辯車輛障礙之情狀，惟嗣本件交通事故發生
      時間98年12月6 日凌晨0 時40分止，異議人仍駕駛系爭計
      程車在外長達2 小時又10分鐘，扣除證人林俊盈於本院調
      查時所證述之由三重市○○街行至本件交通事故案發地點
      最近距離為從忠孝橋下來，下南京西路走環河北路右轉，
      依當時車流狀況因係半夜較無車輛之情形，約要「20時分
      鐘」（本院卷第22至23頁參照）之時間後，異議人仍有長
      達約1 小時又50分鐘之時間駕駛系爭計程車在外，參以系
      爭計程車攬客燈係呈現亮起之狀態，顯見異議人該段時間
      係開啟系爭計程車車頂燈為攬客營業行為。異議人辯稱其
      車輛故障，走走停停，係要找修車廠云云，顯係臨訟編造
      之虛詞，未可採取。
（四）異議人雖罹患有兩膝退化性關節炎、左肩夾擊症候群併旋
      轉肌腱斷裂等疾病，有臺大醫院、臺北榮民總醫院出具之
      診斷證明書各 1份在卷可考，惟據異議人既如前述自承，
      其自98年12月5 日晚間6 、7 時許即已駕車外出，至98年
      12月6 日凌晨0 時40分肇事為止，前後達數小時之久，且
      異議人於98年間有多次違規攬客營業，遭監理機關裁罰之
      事實，足見異議人上開病症，並未影響其駕車，其所辯：
      伊年老多病，無法深夜駕車營業云云，顯屬卸責之詞，洵
      無可採。
（五）至異議人上揭因駕駛上開小客車肇事，致蔡明文死亡等情
      ，經臺灣士林地方法院檢察署檢察官偵查結果，固認異議
      人斯時並非以駕駛計程車為業，而僅以刑法第276條第1項
      之過失致死罪起訴異議人，有該署檢察官99年度偵字第13
      5號起訴書1份附卷可考，然本院認定事實，並不受上開起
      訴書之拘束，是此部分事證，均不足採為有利於異議人之
      認定。
五、綜上所述，本件事證明確，異議人違規事實堪以認定。原處
    分機關認為異議人違規事實明確，爰依道路交通管理處罰條
    例第 22條第1項第1款之規定，裁處1,800元之罰鍰，並無不
    當，從而本件異議為無理由，應予駁回。
據上論斷，應依道路交通管理處罰條例第87條第2項、道路交通
案件處理辦法第19條，裁定如主文。
中    華    民    國    99    年    12    月    31    日
                  交通法庭法  官  吳維雅
以上正本證明與原本無異。
如不服本裁定應於送達後5 日內向本院提出抗告狀。
                          書記官  劉育君
中    華    民    國    99    年    12    月    31    日

司法院資訊處製作；財團法人民間司法改革基金會備份。
